【裁判字號】    98,上易,872
【裁判日期】    980512
【裁判案由】    侵占
【裁判全文】
臺灣高等法院刑事判決            98年度上易字第872號
上  訴  人  臺灣板橋地方法院檢察署檢察官
被      告  乙○○
上列上訴人因侵占案件，不服臺灣板橋地方法院97年度易字第34
55號，中華民國98年2 月27日第一審判決（起訴案號：臺灣板橋
地方法院檢察署97年度偵續字第490號） ，提起上訴，本院判決
如下：
    主  文
上訴駁回。
    理  由
一、公訴意旨略以：被告乙○○於民國94年12月12日，以動產擔
    保交易附條件買賣之方式，向告訴人東元車業有限公司（下
    稱東元公司），購買車牌號碼CPS-318號重型機車1輛，約定
    價金新臺幣（下同）52,320元，除頭期款3,000元外 ，餘款
    分12期給付，每月1期，自95年1月15日起至95年12月15日止
    ，每期付款4,110元 ，在價金未付清之前，標的物所有權仍
    屬於東元公司所有，被告乙○○僅得依約占有使用，不得將
    標的物遷移、出賣、出質、移轉、抵押或為其他處分，詎被
    告乙○○取得該機車之占有後，因無錢花用，竟意圖為自己
    不法之所有，將該機車侵占入己，並隨即於95年9月7日，在
    臺北市○○○路146號「宏展當鋪」，典當該機車，得款1萬
    元供己花用。且自95年1 月15日起，即拒不繳納車款，嗣經
    東元公司追查後始知上情，因認被告乙○○涉犯刑法第 335
    條第1項侵占罪嫌等語。
二、惟按犯罪事實應依證據認定之，無證據不得認定犯罪事實；
    不能證明被告犯罪者，應諭知無罪之判決，刑事訴訟法第15
    4條第2項、第301條第1項分別定有明文。認定不利於被告之
    事實，須依積極證據，苟積極證據不足為不利於被告事實之
    認定時，即應為有利於被告之認定，更不必有何有利之證據
    ；認定犯罪事實所憑之證據，雖不以直接證據為限，間接證
    據亦包括在內，然而無論直接或間接證據，其為訴訟上之證
    明，須於通常一般之人均不致有所懷疑，而得確信其為真實
    之程度者，始得據為有罪之認定，倘其證明尚未達到此一程
    度，而有合理之懷疑存在時，事實審法院復已就其心證上理
    由予以闡述，敘明其如何無從為有罪之確信，因而為無罪之
    判決，尚不得任意指為違法，有最高法院著有30年度上字第
    816號、76年度台上字第4986號判例可參。
三、公訴意旨認被告涉有侵占犯行，無非係以告訴人東元公司之
    指述、被告與告訴人東元公司訂立之動產擔保交易附條件買
    賣契約書、宏展當鋪當票影本等項為其論據。訊據被告固不
    否認以動產擔保交易附條件買賣之方式，向告訴人東元公司
    購買車牌號碼CPS-318號重型機車1輛，約定價金52,320元，
    除頭期款3,000元外，餘款分12期給付，每月1 期，自95年1
    月15日起至95年12月15日止，每期付款4,110元，並於95年9
    月7日，在臺北市○○○路146號宏展當鋪，典當該車，得款
    1 萬元之事實，惟堅決否認有何侵占犯行，並辯稱：伊主觀
    上認為系爭機車係伊所有，伊之前去監理站辦理相關事項，
    資料上都顯示伊係車主，伊並不知道動產擔保之機車也不能
    出售等語。
四、經查：
  (一)被告乙○○於94年12月12日，以動產擔保交易附條件買賣之
    方式，向告訴人東元公司，購買車牌號碼CPS-318 號重型機
    車1輛，約定價金52,320元，除頭期款3,000元外，餘款分12
    期給付，每月1期，自95年1月15日起至95年12月15日止，每
    期付款4,110元 ，而於給付頭期款後即未再依約繳款，並於
    95年9月7日，至臺北市○○○路146 號宏展當鋪典當該車，
    得款1 萬元等事實，業據被告自承在卷，核與告訴代理人甲
    ○○指述情節相符，並有動產擔保交易附條件買賣契約書、
    宏展當鋪當票各乙份附卷可稽，應認其為事實。而依前揭附
    條件買賣之約定，該機車固由被告占有中，惟於期款完全清
    償之前，其所有權仍歸告訴人東元公司。
  (二)惟按動產擔保交易法第38條原規定：「動產擔保交易之債務
    人，意圖不法之利益，將標的物遷移、出賣、出質、移轉、
    抵押或為其他處分，致生損害於債權人者，處三年以下有期
    徒刑、拘役或科或併科六千元以下之罰金。」業於96年7 月
    11日修正刪除，其刪除理由為「動產擔保交易法為民事特別
    法，本質上為債權債務關係，如以刑事責任相繩，將模糊其
    私法上原有面貌，為促使債權人放款或買賣物品之前，確實
    評估債務人之債信及還款能力，並避免司法資源之浪費」。
    立法者顯係慮及動產擔保交易法第38條或有違比例原則而過
    於苛酷，或使債權人恃刑罰為後盾，疏於徵信，刑罰之介入
    反而扭曲市場經濟運作，特予除罪化，將此類法律關係完全
    歸入民事範疇處理。再者，於97年8月8日行政院修正公告之
    動產擔保交易標的物品類表，其中運輸工具類得為動產擔保
    交易標的物者，業修正限於「汽車、大型重型機器腳踏車及
    拖車」，已排除250c.c. 以下之普通重型機車作為動產擔保
    交易法適用之標的物。又按侵占罪以行為人意圖為自己或第
    三人不法之所有，而侵占自己持有他人之物者為要件，與前
    揭原動產擔保交易法第38條之規定自有不同，於該條文修正
    刪除後，動產擔保交易之債務人，亦非不可能另構成侵占罪
    ，然須其確有擅自處分持有之標的物，或變易持有為所有之
    意，而逕為所有人之行為始符要件。如僅有占有之移轉，而
    未發生所有權變動者，因持有人並無移轉所有權之意思，且
    在法律上仍保有取回動產之權限，尚難認係易持有為所有之
    侵占行為。查被告乙○○固於95年9月7日，至臺北市○○○
    路146號宏展當鋪以1萬元典當其附條件買賣所購之該車，惟
    單以典當之性質而言，僅屬占有之移轉，並非移轉所有權之
    意思，在法律上仍保有取回該車之權限，就本件而言，被告
    於典當該車後，尚於95年10月27日及11月27日兩度支付利息
    予當舖，有前揭當票背面「付息計算欄」之記載可稽，足認
    被告典當該車之際，並無移轉該車所有權之意思，所有權並
    未發生變動，亦未達到易持有為所有之程度。至於被告嗣後
    無力持續支付利息，以致該車遭到當舖流當抵債，惟既無積
    極證據足認被告於典當之時即變異持有為所有之意，自應認
    其尚不符合侵占罪之要件。是以，公訴人認為被告於價金未
    清償完畢前逕將該輛機車典當即屬侵占云云，應非可採。
  (三)綜上所述，本件依公訴人提出之證據，至多僅能證明被告確
    有未依約履行附條件買賣契約債務之事實，此外，復查無其
    他積極明確之證據，足認定被告確有公訴人所指之侵占犯行
    ，既不能證明其犯罪，自應為其無罪之判決。
五、從而，原審以檢察官所舉之證據，尚不足以證明被告確有侵
    占之犯行，而為被告無罪之判決，經核其認事用法及證據之
    取捨，並無違誤。檢察官上訴仍執前詞指摘原判決違誤，所
    陳各節仍無從使本院形成有罪之心證，其上訴為無理由，應
    予駁回。
據上論斷，應依刑事訴訟法第368條，判決如主文。
本案經檢察官黃全祿到庭執行職務。
中    華    民    國    98    年    5     月    12    日
                  刑事第二十庭審判長法  官  楊貴雄
                                    法  官  鄧振球
                                    法  官  高愈杰
以上正本證明與原本無異。
不得上訴。
                                    書記官  郭彥琪
中    華    民    國    98    年    5     月    12    日


司法院資訊處製作；財團法人民間司法改革基金會備份。
